【裁判字號】    98,重訴,399
【裁判日期】    990311
【裁判案由】    拆除地上物等
【裁判全文】
臺灣臺中地方法院民事判決  98年度重訴字第399號
原      告  臺中市黎明自辦市地重劃區重劃會
法定代理人  傅宗道
訴訟代理人  邢建緯  律師
被      告  黃春生
被      告  黃坤炳
前列2人共同訴訟代理人
            周進文  律師
上列當事人間拆除地上物等事件，本院於民國99年2月25日言詞
辯論終結，判決如下：
    主      文
被告黃春生、黃坤炳應將坐落臺中市○○區○○段一四五地號、
一四五之一地號、一四五之三地號、一四五之五地號、一四九地
號、一四九之一地號、一五０之一地號、一五一地號、一五二地
號土地上如附圖一所示Ａ部分面積三六平方公尺之加強磚造平房
，Ｂ部分面積五五平方公尺之鐵架涼棚，Ｃ部分面積一九七平方
公尺之磚造平房，Ｄ部分面積七四平方公尺之加強磚造平房拆除
。
被告黃春生應將坐落臺中市○○區○○段二四０之二地號、二四
０之三地號土地上如附圖二所示Ａ部分面積一二五七平方公尺之
房屋，Ｄ部分面積三五三平方公尺之房屋拆除。
訴訟費用由被告負擔。
本判決第一項原告勝訴部分，於原告以新臺幣壹佰壹拾伍萬元為
被告黃春生、黃坤炳預供擔保後得假執行。但被告黃春生、黃坤
炳如以新臺幣佰肆拾萬玖仟元為原告供擔保後得免假執行。
本判決第二項原告勝訴部分，於原告以新臺幣伍佰壹拾萬元為被
告黃春生預供擔保後得假執行。但被告黃春生如以新臺幣壹仟伍
佰貳拾玖萬伍仟元為原告供擔保後得免假執行。
    事實及理由
一、原告起訴主張：原告係依獎勵土地所有權人辦理市地重劃辦
    法(下稱重劃辦法)規定設立，並經臺中市政府核定之合法組
    織，且於96年11月7日核定重劃範圍，同年月14日公告發布
    細部計劃實施，並於97年1月29日經臺中市政府以府地劃字
    第0970014702號函核定在案。查坐落臺中市○○區○○段
    145地號、145-1地號、145-3地號、145-5地號、149地號、
    149-1地號、150-1地號、151地號、152地號土地上如附圖一
    所示A部分面積36平方公尺之加強磚造平房，B部分面積55平
    方公尺之鐵架涼棚，C部分面積197平方公尺之磚造平房，D
    部分面積74平方公尺之加強磚造平房為被告黃春生、黃坤炳
    共有；坐落臺中市○○區○○段240-2地號、240-3地號土地
    上如附圖二所示A部分面積1257平方公尺之房屋，D部分面積
    353平方公尺之房屋為被告黃春生所有，上開地上物占用之
    土地，除妨礙重劃區○○○○道路用地之開闢，且影響重劃
    區內整地及填土工程之進行，地上物均應予拆除。原告已依
    法辦理查估補償並送經臺中市政府准予備查後，定期公告通
    知被告拆除上開地上物及領取補償費新臺幣(下同)2,441,55
    3元，被告拒絕領取，嗣經原告多次發文協調，然被告並未
    到場致協調不成立。原告為維護重劃區內多數土地所有權人
    之權益，俾利重劃工程得以順利進行，爰依重劃辦法第31條
    第3項規定，請求判決如主文第1至3項所示，並陳明願供擔
    保，請准宣告假執行。
二、被告則以：(一)本件土地改良物之拆除，原告未依重劃辦法第
    31條第2項規定調處，更無所謂就調處結果不服之情形，是
    鈞院就本件土地改良物之拆除，尚無權加以審判；(二)被告所
    有土地改良物，並未坐落重劃區內之公共設施用地上，其存
    在並不影響重劃工程之進行，原告訴請被告拆除土地改良物
    ，即與重劃辦法第31條第2項：「應行拆遷之土地改良物或
    墳墓，以妨礙重劃土地分配或工程施工者為限」規定不符；
    (三)原告迄未將補償費給付被告，亦未將補償費提存，原告訴
    請被告拆除土地改良物，於法不合等語置辯，請求駁回原告
    之訴及假執行之聲請，並陳明如受不利判決，願供擔保，請
    准宣告免為假執行。
三、原告主張其依重劃辦法規定設立，並經臺中市政府核定之合
    法組織，而坐落臺中市○○區○○段145地號、145-1地號、
    145-3地號、145-5地號、149地號、149-1地號、150-1地號
    、151地號、152地號土地上如附圖一所示A部分面積36平方
    公尺之加強磚造平房，B部分面積55平方公尺之鐵架涼棚，C
    部分面積197平方公尺之磚造平房，D部分面積74平方公尺之
    加強磚造平房為被告黃春生、黃坤炳共有，坐落臺中市○○
    區○○段240-2地號、240-3地號土地上如附圖二所示A部分
    面積1257平方公尺之房屋，D部分面積353平方公尺之房屋為
    被告黃春生所有，上開地上物占用之土地均核定為重劃範圍
    之事實，業據其提出第一次會員大會會議紀錄、第一次理事
    會議紀錄、簽到簿、臺中市政府97年4月8日府地劃字第0970
    081905號函、重劃會章程、理事、監事名冊、存摺、土地登
    記第二類謄本等件為證，且經本院會同兩造到場勘驗，及囑
    託臺中市中興地政事務所鑑定屬實，有勘驗筆錄及臺中市中
    興地政事務所98年11月30日中興地所二字第0980015559 號
    函、98年12月24日中興地所二字第0980016867函附土地複丈
    成果圖附卷可參，並為被告所不爭執，此部分事實，堪信為
    真實。至原告主張被告所有上開地上物，妨礙重劃區○○○
    ○道路用地之開闢，且影響重劃區內整地及填土工程之進行
    ，地上物均應予拆除之事實，則為被告所否認，並以前詞置
    辯。經查，
  (一)按重劃辦法第31條第2項固規定：「前項應行拆遷之土地改
    良物或墳墓，以妨礙重劃土地分配或工程施工者為限。土地
    改良物所有權人或墓主對於補償數額有異議或拒不拆遷時，
    得由理事會協調；協調不成時，由理事會報請直轄市或縣（
    市）主管機關予以調處；不服調處結果者，應於三十日內訴
    請司法機關裁判，逾期不訴請裁判者，理事會應依調處結果
    辦理。但妨礙公共設施工程施工之地上物，於調處後仍拒不
    拆遷者，理事會得將前項補償數額依法提存後，送請直轄市
    或縣（市）主管機關依本條例第六十二條之一第一項規定代
    為拆遷。」，其法條規定「得」由理事會協調，顯見發生補
    償數額異議或是拒不拆遷時，非必應由理事會協調，則理事
    會協調不成立時，即無強制報請主管機關調處之限制，況該
    辦法並未規定違反時之法律效果，亦無須經主管機關調處不
    成始得起訴之明文，堪認上開由理事會報請主管機關調處之
    規定，並無強制性。是被告抗辯本件土地改良物之拆除，原
    告未依重劃辦法第31條第2項規定調處，本院無權加以審判
    等語，不足採信。
  (二)又市地重劃係地方主管機關依照都市計劃規劃內容，將一定
    區域內畸零不整之土地，加以重新整理，交換分合，並興建
    公共設施，使成為大小適宜，形狀方整，各宗土地均直接臨
    路，且立即可供建築使用，然後按原有位次分配予原土地所
    有權人，而重劃範圍內之道路，公共設施及工程費用，是由
    參加重劃土地所有權人按其土地受益比例共同負擔，為一種
    有效促進土地經濟使用與健全都市發展的綜合性土地改良，
    此觀「平均地權條例」及內政部訂頒之「市地重劃實施辦理
    」可明。依原告所提出之台中市整體開發地區二單元範圍圖
    及細部計畫圖所示，被告黃春生、黃坤炳共有坐落臺中市○
    ○區○○段145地號、145-1地號、145-3地號、145-5地號、
    149地號、149-1地號、150-1地號、151地號、152地號土地
    上如附圖一所示A部分面積36平方公尺之加強磚造平房，B部
    分面積55平方公尺之鐵架涼棚，C部分面積197平方公尺之磚
    造平房，D部分面積74平方公尺之加強磚造平房，為細部都
    市計畫20M-117道路所經過，被告黃春生所有坐落臺中市○
    ○區○○段240-2地號、240-3地號土地上如附圖二所示A部
    分面積1257平方公尺之房屋，D部分面積353平方公尺之房屋
    ，緊臨30M (特三號)及25M-28(龍門路)之計畫道路。附圖一
    土地原地貌平均高程為54.150公尺，與道路設計高程55.082
    公尺，落差0.932公尺，附圖二土地原地貌平均高程為55.94
    3公尺，與道路設計高程56.674公尺，落差0.731公尺，有原
    告提出之填土高程及數量表附卷可稽，是未拆除被告所有地
    上物，將地上物所坐落土地填土整平，則都市計畫20M-117
    道路無法興建，而地上物所坐落土地平均高程，亦因低於計
    畫道路高程，容易造成淹水，日後建築時亦另需填土，不能
    立即可供建築使用，顯已妨礙重劃土地分配或工程施工。是
    被告抗辯本件土地改良物存在並不影響重劃工程之進行云云
    ，亦不足採信。
  (三)而「重劃區內應行拆遷之土地改良物或墳墓，應予補償；其
    補償數額，由理事會參照直轄市或縣（市）政府所定土地改
    良物或墳墓拆遷補償標準查定，並提交會員大會通過後辦理
    。」，「前項應行拆遷之土地改良物或墳墓，以妨礙重劃土
    地分配或工程施工者為限。土地改良物所有權人或墓主拒不
    拆遷時，得由理事會協調；調解不成時，訴請司法機關裁判
    。」，「自辦市地重劃進行中，重劃區內土地所有權人阻撓
    重劃施工或地上物所有人拒領補償費者，依前項規定程序辦
    理。」重劃辦法第29條第1項、第2項及第3項分別定有明文
    。從而，被告對於拆遷補償金額有爭議時，應另行訴請司法
    機關裁判，其與原告之請求拆遷，並非基於同一之雙務契約
    而互負債務，被告亦不得以是否領取補償費完竣或對於補償
    費用有無爭執為同時履行抗辯。
四、綜上所述，本件土地改良物存在已妨礙重劃土地分配或工程
    施工。從而，原告依平均地權條例及重劃辦法規定，訴請被
    告黃春生、黃坤炳應將坐落臺中市○○區○○段145地號、
    145-1地號、145-3地號、145-5地號、149地號、149-1地號
    、150-1地號、151地號、152地號土地上如附圖一所示A部分
    面積36平方公尺之加強磚造平房，B部分面積55平方公尺之
    鐵架涼棚，C部分面積197平方公尺之磚造平房，D部分面積
    74平方公尺之加強磚造平房；被告黃春生應將坐落臺中市○
    ○區○○段240-2地號、240-3地號土地上如附圖二所示A部
    分面積1257平方公尺之房屋，D部分面積353平方公尺之房屋
    拆除，核屬有據，應予准許。
五、兩造均陳明願供擔保請准宣告假執行及免為假執行，經核尚
    無不合，爰分別酌定相當擔保金額併准許之。
六、本件判決之基礎已臻明確，兩造其餘之攻擊防禦方法及舉證
    ，核與判決無影響，毋庸一一論列，末此敘明。
七、訴訟費用負擔之依據：民事訴訟法第78條。
中    華    民    國    99    年    3     月    11    日
                  民事第一庭  法  官  劉正中
以上為正本係照原本作成。
如對本判決上訴，須於判決送達後20日內向本院提出上訴狀（須
附繕本）。
中    華    民    國    99    年    3     月    11    日
                              書記官

司法院資訊處製作；財團法人民間司法改革基金會備份。
